【裁判字號】    99,上易,648
【裁判日期】    991228
【裁判案由】    清償債務
【裁判全文】
臺灣高等法院民事判決                 99年度上易字第648號
上  訴  人  周翠珍
訴訟代理人  林衍鋒律師
被  上訴人  周素華
訴訟代理人  劉韋廷律師
複  代理人  江皇樺律師
上列當事人間請求清償債務事件，上訴人對於中華民國99年6月1
日臺灣臺北地方法院99年度訴字第517號第一審判決提起上訴，
本院於99年12月14日言詞辯論終結，判決如下：
    主      文
原判決廢棄。
被上訴人在第一審之訴駁回。
第一、二審訴訟費用由被上訴人負擔。
    事實及理由
一、被上訴人主張：上訴人長期向伊借貸金錢，伊於如附表一所
    示日期，將如附表一所示款項共新臺幣（下同）1,057,137
    元匯入上訴人帳戶。詎上訴人迄今仍未返還，屢經催討無效
    。又伊於民國88年4月16日、88年10月26日分別於寶來證券
    股份有限公司天母分公司（下稱寶來證券）、金鼎綜合證券
    股份有限公司士林分公司（下稱金鼎證券）開立證券帳戶，
    毋須借用上訴人之證券帳戶買賣股票，且前開寶來證券帳戶
    在上訴人辯稱伊為節省手續費用而於91年11月間借用其帳戶
    購買股票期間，亦頻繁使用，根本無須借用上訴人帳戶。況
    上訴人未具體指出伊買賣何檔股票，亦無法證明伊曾委託上
    訴人買賣股票，上訴人前揭所辯，顯係掩飾其向伊借貸之詞
    ，無足採信。另上訴人於兩造借貸關係中，雖曾匯還1,075,
    826元予伊，惟上訴人積欠伊之總債務不僅1,057,137元，伊
    係念及姊妹情誼，僅就1,057,137元為主張。爰依民法消費
    借貸之法律關係，一部請求其中100萬元，及自支付命令送
    達翌日起算之法定利息等語。
二、上訴人則以：被上訴人固於如附表一所示日期，將如附表一
    所示款項共1,057,137元匯入伊帳戶，惟伊亦於如附表二所
    示日期，將附表二所示款項共1,075,826元匯予被上訴人，
    甚且伊自91年11月7日起迄96年12月11日，陸續以電話轉帳
    方式，共匯付17,372,041元（含前揭1,075,826元）至被上
    訴人帳戶，遠超過被上訴人所匯入之647萬元，而上開匯款
    日期前後交錯，實係因被上訴人信託借用伊在元富期貨投資
    公司之往來帳戶，用以共同投資期貨、股票，伊並無向被上
    訴人借貸如附表一所示款項1,057,137元，否則，畢業自國
    立中興大學法律系之被上訴人應會要求伊填寫借據。乃被上
    訴人先於98年9月1日存證信函中，訛稱伊向其借款180萬餘
    元，復於98年9月11日聲請支付命令時，改稱伊向其借款100
    萬元，又在伊證明匯交1,075,826元後，再於99年7月21日具
    狀改稱其借予伊647萬元云云，前後不一，非但隱匿實情，
    亦與社會經驗有違，難信為真。至證人即兩造姊妹周志芳、
    周小蕙非但未證述有親眼見聞伊於何時、地向被上訴人借款
    之事實及金額，且所述聽聞被上訴人索款之時間與如附表一
    匯款時間不符，無可採信等語為辯。
三、原審為被上訴人全部勝訴之判決，即判命上訴人應給付被上
    訴人100萬元及自98年9月19日起算之法定利息。上訴人提起
    上訴，聲明為：
    (一)原判決廢棄。
    (二)被上訴人在第一審之訴駁回。
    被上訴人則答辯聲明：上訴駁回。
四、兩造不爭執之事實（見本院卷第1宗第138頁反面、139頁）
    ：
    (一)被上訴人於如附表一所示時間，將如附表一所示款項，共
      1,057,137元匯入上訴人在第一商業銀行士林分行開設之
      帳號00000000000號帳戶內。
    (二)上訴人於如附表二所示期間，將如附表二所示款項，共
      1,075,826元，匯入被上訴人在大眾商業銀行天母分行帳
      號0000000000000000015之帳戶。
五、被上訴人主張其基於借貸之意思，交付如附表一所示款項
    共1,057,137元予上訴人等語，上訴人則否認有借貸關係等
    語置辯，經查：
    (一)按稱消費借貸者，謂當事人一方移轉金錢或其他代替物之
      所有權於他方，而約定他方以種類、品質、數量相同之物
      返還之契約。民法第474條第1項定有明文。又稱消費借貸
      者，於當事人間必本於借貸之意思合致，而有移轉金錢或
      其他代替物之所有權於他方之行為，始得當之。是以消費
      借貸，因交付金錢之原因多端，除有金錢之交付外，尚須
      本於借貸之意思而為交付，方克成立。倘當事人主張與他
      方有消費借貸關係存在者，自應就該借貸意思互相表示合
      致及借款業已交付之事實，均負舉證之責任，其僅證明有
      金錢之交付，未能證明借貸意思表示合致者，仍不能認為
      有該借貸關係存在。最高法院81年度台上字第2372號、98
      年度台上字第1045號裁判要旨參照。本件上訴人既否認如
      附表一所示款項1,057,137元為借款，依前揭說明，被上
      訴人自應證明兩造就該款存有借貸意思表示合致之事實，
      倘未能舉證以實其說，尚不能認為有該借貸關係存在。
    (二)被上訴人就所稱借款乙節，固據提出存款存根聯（見原審
      促字卷第2至7頁）、證人即兩造姊妹周志芳、周小蕙為證
      。惟查：
    1.被上訴人於98年9月11日先對上訴人聲請支付命令，請求
      上訴人給付其100萬元及自支付命令送達翌日起算之法定
      利息，經上訴人聲明異議後，原法院乃改分本件處理（見
      原審促字卷第1頁，調字卷第1頁）。惟觀之前揭存款存根
      聯所載存（匯）款金額（見原審促字卷第2至7頁），除如
      附表一所示11筆款項外，尚有93年2月2日、93年10月18日
      、91年11月4日、91年11月5日依序存（匯）款10萬元、
      5,000元、295,000元、14萬元，合計54萬元，倘加上附表
      一所示款項，總共1,597,137元（540,000+1,057,137），
      已逾所主張之借款100萬元，非惟與被上訴人98年9月1日
      發函指稱上訴人拖欠債務共180萬餘元乙節相矛盾（見本
      院卷第1宗第146頁），更與被上訴人嗣所稱其自86年間起
      貸款上訴人之6,470,646元云云（暫不論該款是否為借款
      ）相扞挌（見本院卷第1宗第31至34、73至136頁），已非
      無疑。被上訴人所稱其基於姊妹情誼，僅就手邊部分資料
      為整理而為部分債權之索討云云，核與兩造在本件起訴以
      前，已互發存證信函及涉訟多起（見原審訴字卷第23至27
      頁，本院卷第3宗第102至104頁），致撕裂姊妹情誼等情
      不符，自難採信。
    2.證人周志芳於99年4月27日在原審雖結證：其於90、91年
      間聽過兩造有借貸關係，有聽到被上訴人在場與上訴人講
      電話，有講到要錢的事情，如被上訴人跟上訴人說「你錢
      什麼時候要還我」，而且越講越大聲，97年其父過世時，
      辦喪事期間，亦有聽到被上訴人問上訴人「錢什麼時候要
      還我」；證人周小蕙亦於同日結稱：其父於97年農曆4月
      過世候，在辦喪事期間，其有聽到被上訴人向上訴人說「
      你欠我的錢什麼時候要還我」，但不知道多少錢，未聽兩
      造說，但聽到上訴人說「我會去把房子貸款後再還錢」等
      語（見原審訴字卷第12、13頁）。惟周志芳、周小蕙均未
      親眼見聞上訴人向被上訴人借貸之事實，亦無法就借款時
      、地、方式為具體陳述，且其等所述聽到被上訴人向上訴
      人索款乙節，因匯款之原因，未必即係借貸，亦有可能為
      寄託、信託或其他法律關係等等，不一而足，尤其周志芳
      所述被上訴人索討借款之時間，復與如附表一所示存（匯
      ）款日期略有出入，周志芳、周小蕙更無法證明被上訴人
      索討之款項即源自如附表一所示之存（匯）款，則周志芳
      、周小蕙前揭證詞，尚難為有利於被上訴人之認定。
    3.被上訴人雖稱其自86年間起即貸與上訴人6,470,646元云
      云，並提出轉帳明細及匯款單等件為證（見本院卷第1宗
      第31至34、73至136頁），惟上訴人既否認前揭6,470,646
      元為借款，而上開轉帳明細及匯款單等件至多能證明被上
      訴人有交付款項予上訴人之事實，尚難遽認兩造就前揭款
      項有消費借貸意思表示之合致。更何況上訴人自91年11月
      7日起至96年12月11日，多次以電話轉匯等方式匯款至被
      上訴人帳戶高達17,372,041元，較之前揭6,470,646元多
      出10,901,395元，有被上訴人所不爭執之匯款明細、上訴
      人銀行存簿影等件足憑（見本院卷第2宗第2頁反面至248
      頁），倘上訴人有向被上訴人借貸前揭6,470,646元，甚
      至本件之1,057,137元，衡情被上訴人應會從上訴人匯入
      其帳戶之前揭17,372,041元中扣抵借款，殊無可能放任不
      理，乃被上訴人竟未為之，顯與常情不符，亦有可議。此
      外，被上訴人復未舉證證明兩造就如附表一所示款項1,05
      7,137元有借貸意思表示合致之事實，揆諸首揭說明，尚
      不能認為兩造有該借貸關係存在。
    (三)被上訴人雖稱上訴人於本院始提出匯還如附表二所示款項
      等其他匯款事證，有違民事訴訟法第447條第1項規定，不
      應准許提出云云，惟查上訴人於原審即否認如附表一所示
      款項為借款，則其於本院提出兩造間帳戶往來款項頻繁之
      事證，即係就其在原審已提出如附表一所示款項非屬借款
      之攻防方法為補充，並以倘本院認為如附表一所示款項屬
      借款時，則預備以所匯款項為抵銷，核與民事訴訟法第
      447條第1項第3、6款規定，尚無不合，自應許其提出。至
      上訴人聲請傳訊證人即兩造姊妹周志芬、周瑪琍，無非為
      證明兩造間帳戶內款項往來款項非屬借款，以推翻原審因
      採信周志芳、周小蕙前揭證詞，而為不利於其之認定。惟
      兩造之父周力行於97年5月16日過世，其繼承人連同兩造
      共8名子女，渠等對於遺產分配方式有不同意見，周志芳
      、周小蕙與被上訴人之立場相同，上訴人則與周志芬、周
      瑪琍等其餘繼承人之立場相同等情，有繼承系統表、98年
      9月28日存證信函、遺產稅核定通知書、台灣士林地方法
      院98年度家訴字第31號民事判決等件可稽（見原審訴字卷
      第21、23至27頁，本院卷第3宗第102至105頁），因周志
      芳、周小蕙前揭證詞，不為本院所採，自無傳訊周志芬、
      周瑪琍為證之必要，併此敘明。
    (四)按民事訴訟如係由原告主張權利者，應先由原告負舉證之
      責，若原告先不能舉證，以證實自己主張之事實為真實，
      則被告就其抗辯事實即令不能舉證，或其所舉證據尚有疵
      累，亦應駁回原告之請求。又請求履行債務之訴，除被告
      自認原告所主張債權發生原因之事實外，應先由原告就其
      主張此項事實，負舉證之責任，必須證明其為真實後，被
      告於其抗辯事實，始應負證明之責任，此為舉證責任分擔
      之原則。最高法院17年上字第917號、43年台上字第377號
      判例參照。承上所述，被上訴人未能證明兩造就如附表一
      所示款項1,057,137元有借貸意思表示合致之事實，則上
      訴人就所辯前揭1,057,137元屬於被上訴人借用其股票帳
      戶分次匯入以購買股票之款項乙節，即令不能舉證，如所
      傳訊之證人周書翰、黃婷蓁均無法證明此事（見本院卷第
      3宗第40、41、68頁），或其所舉證據尚有疵累，依前揭
      說明，被上訴人主張兩造間就前揭1,057,137元有借貸關
      係存在云云，不足以採，自應駁回其請求。
六、從而，被上訴人依消費借貸之法律關係，請求上訴人給付其
    100萬元，及自支付命令送達翌日起算之法定利息，為無理
    由，應予駁回。原審為上訴人敗訴之判決，自有未洽。上訴
    意旨指摘原判決不當，求予廢棄改判，為有理由。自應由本
    院予以廢棄，改判如主文第二項所示。另被上訴人於原審並
    無陳明願供擔保聲請假執行，原審亦無為假執行之宣告，上
    訴人自無庸求予駁回被上訴人假執行之聲請（見本院卷第3
    宗第77頁）。又本件事證已臻明確，兩造其餘攻擊、防禦方
    法及證據資料之主張，核與判決結果不生影響，爰不逐一論
    駁，併予敘明。
七、據上論結，本件上訴為有理由，爰判決如主文。
中    華    民    國    99    年    12    月    28    日
                    民事第十七庭
                        審判長法  官  藍文祥
                              法  官  吳燁山
                              法  官  張競文
正本係照原本作成。
不得上訴。
中    華    民    國    99    年    12    月    29    日
                              書記官  章大富
   ┌────────────────┬────────────────┐
   │附表一                          │附表二                          │
   ├──┬──────┬──────┼──┬──────┬──────┤
   │編號│存（匯）款日│存（匯）款額│編號│存（匯）款日│存（匯）款額│
   │    │（年/月/日）│（新臺幣）  │    │（年/月/日）│（新臺幣）  │
   ├──┼──────┼──────┼──┼──────┼──────┤
   │ 1  │  91.11.19  │    25,919元│ 1  │  91.11.7   │   160,000元│
   ├──┼──────┼──────┼──┼──────┼──────┤
   │ 2  │  91.12.24  │   235,300元│ 2  │  91.11.13  │   244,676元│
   ├──┼──────┼──────┼──┼──────┼──────┤
   │ 3  │  91.12.2   │    26,500元│ 3  │  91.11.20  │   176,615元│
   ├──┼──────┼──────┼──┼──────┼──────┤
   │ 4  │  91.11.28  │    22,000元│ 4  │  91.11.21  │   123,000元│
   ├──┼──────┼──────┼──┼──────┼──────┤
   │ 5  │  91.11.26  │   112,509元│ 5  │  91.11.27  │   102,058元│
   ├──┼──────┼──────┼──┼──────┼──────┤
   │ 6  │  91.12.13  │    31,000元│ 6  │  91.12.23  │   101,177元│
   ├──┼──────┼──────┼──┼──────┼──────┤
   │ 7  │  91.12.11  │    43,028元│ 7  │  92.1.17   │   168,300元│
   ├──┼──────┼──────┼──┼──────┴──────┤
   │ 8  │  91.12.3   │    27,881元│合計│               1,075,826元│
   ├──┼──────┼──────┼──┴─────────────┤
   │ 9  │  91.11.8   │   116,000元│（無）                          │
   ├──┼──────┼──────┤                                │
   │ 10 │  91.11.6   │   325,000元│                                │
   ├──┼──────┼──────┤                                │
   │ 11 │  91.11.12  │    92,000元│                                │
   ├──┼──────┴──────┤                                │
   │合計│               1,057,137元│                                │
   └──┴─────────────┴────────────────┘

司法院資訊處製作；財團法人民間司法改革基金會備份。
